【裁判字號】    90,訴,576
【裁判日期】    900816
【裁判案由】    給付違約金
【裁判全文】
臺灣臺北地方法院民事判決  九十年度訴字第五七六號
    原      告  乙○○
    被      告  甲○○
右當事人間請求給付違約金事件，本院判決如左：
    主    文
被告應給付原告新台幣柒拾伍萬元。
原告其餘之訴駁回。
訴訟費用由被告負擔。
    事    實
甲、原告方面：
一、聲明：被告應給付原告新台幣（下同）七十五萬元及自民國八十九年十月二十七
    日起至清償日止，按年息百分之五計算之利息。
二、陳述：
  (一)原告於八十九年四月十日與被告簽訂中華電信股份有限公司（以下簡稱中華電信
    ）股票轉讓合約書、保管條、切結書並蓋有律師證明書，依合約第二條約定乙方
    （即被告）‧‧‧自股票發放（即乙方取得股票）作業日起算七日內將取得股票
    過戶給原告，惟中華電信業於八十九年十月二十七日上市，被告至今仍未過戶給
    原告，依合約規定被告應賠償每張十五萬元，五張共七十五萬元之違約金。因被
    告遲延給付，並本於民法第二百五十四條之規定，解除系爭合約，並請求原告應
    負給付違約金之責。
  (二)原告係於八十九年三月透過曾祥宏購買中華電信股條，匯款四十五萬元入其帳戶
    ，曾祥宏再向林子欣、林子欣再向許維臻、許維臻再向屏東的盤商沈士豪，沈士
    豪再向呂恩鴻，呂恩鴻透過中華電信南區分公司員工張滿豐，張滿豐再向被告寫
    股票買賣契約書。
三、證據：提出股票買賣契約書（包含證明書、股票轉讓契約書、保管條、切結書、
    股票讓渡附帶約定書、中華電信員工在職證明書、印鑑證明書、全戶戶籍謄本、
    員工識別證、身分證）、光復郵局第一一二號存證信函（均為影本）各一份為證
    ，並聲請傳訊證人曾祥宏、許維臻、張滿豐、呂恩鴻、沈上豪、趙子欣等人。
乙、被告方面：
一、聲明：駁回原告之訴。
二、陳述：
  (一)系爭股票買賣契約上之印章、簽名雖均係被告所為，但被告並不認識原告，亦不
    曾與其簽訂中華電信股票轉讓合約書，更不曾自原告處接受任何名目之金錢，兩
    造間並無債權債務關係，自未將股票賣予原告。
  (二)中華電信目前釋股尚未完成，而因當時中華電信員工並不知每股認股之價金多少
    ，張滿豐便要約被告洽員工認股之事宜，同時交付預約金，而要求被告簽立股票
    轉讓合約書，並於乙方欄上簽名，此為與張滿豐間之預約誠信，其約定為如開始
    發放中華電信員工可分配之股票時，由甲方（中華電信員工張滿豐）代為繳納認
    股之股款全部金額，若甲方（中華電信員工張滿豐）在七日內如不配合認股繳款
    ，視同放棄，所簽訂之合約全部無效，不得要求退還預約金。而合約書中之甲方
    部分空白，如甲方有簽立本合約書之空白部分即屬偽造。
  (三)因中華電信目前釋股尚未完成，僅於八十九年六、七月間僅發放員工先行依優惠
    價格購買股票最多七百股，被告約購得七百股，惟此與合約書所稱發放員工分配
    股票之情形不同，股票發放日尚未開始，員工尚未認股，故被告未取得股票，更
    況被告所簽訂之合約僅係轉讓認股之約定。
三、證據：提出鳳山郵局第八五三號存證信函一紙為證，並請求調閱鈞院九十年訴字
    第一五九八號刑事卷宗。
丙、本院依職權向中華電信查詢該公司於八十九年間優惠配售予員工之認股，其名稱
    及種類、何時釋股、金額若干及配售予各員工之股數等情事。
    理    由
甲、程序方面：
一、按當事人得以合意定第一審管轄法院，民事訴訟法第二十四條著有明文。而依卷
    附之股票轉讓合約書第八條之約定，雙方同意本契約之管轄法院為「台北地方法
    院」，因此本件本院自有管轄權，合先敘明。
二、按訴狀送達後，如請求之基礎事實同一者，原告仍得為訴之追加，且被告如於訴
    之追加無異議而為本案之言詞辯論者，視為同意追加，民事訴訟法第二百五十五
    條第一項第二款、第二項分別著有明文。本件原告起訴時原未請求利息部分之給
    付，嗣於九十年四月二十三日言詞辯論期日，當庭聲明追加自八十九年十月二十
    七日起算之遲延利息請求，查原告上開情節雖屬訴之追加，然因追加部分之利息
    請求與原起訴主張之部分係立於上開交易是否成立之同一基礎事實，且被告於訴
    之追加亦無異議而為本案之言詞辯論，揆諸前開說明，原告所為前開訴之追加舉
    止，自屬有據，先此敘明。
乙、得心證之理由：
一、本件原告起訴主張其於八十九年四月十日，透過訴外人曾祥宏取得由訴外人林子
    欣、許維臻、沈上豪、呂恩鴻、張滿豐等人輾轉經手，向被告購得已經被告具名
    其上出售之中華電信五張股票之買賣契約書，約定若被告違約應以每張股票一十
    五萬元之價額計算之賠償金額（五張共計應賠償之數額為七十五萬元），原告並
    將買賣價金共計四十五萬元匯入訴外人曾祥宏之帳戶內轉交被告，嗣因被告未能
    按時於中華電信八十九年十月二十七日開始發放員工股票之日起七日內交付其出
    售之五張股票，雖經原告又於八十九年十二月十九日請求賠償仍未獲置理，為此
    解除系爭契約，並請求被告給付違約金共七十五萬元及遲延利息等語。
    被告則以：伊並不認識原告，亦不曾與原告簽訂系爭股票轉讓合約書或將股票賣
    予原告。且因中華電信目前釋股尚未完成，合約書所稱股票發放日尚未開始等語
    ，資為抗辯。
三、查原告主張被告為中華電信員工，因該公司股票上市案，員工可依法承購，被告
    乃出具股票買賣契約書交訴外人張滿豐，表示願意轉讓其將承購之中華電信股票
    五張，其後該股票買賣契約書經訴外人呂恩鴻、沈上豪、許維臻、林子欣輾轉經
    手後，由訴外人曾祥宏介紹，原告於八十九年四月十日簽訂該契約，購得被告所
    出售之中華電信公司股票五張，買賣價金共計四十五萬元，並已匯入訴外人曾祥
    宏帳戶委其轉交被告。依據系爭股票轉讓合約書第二條約定：「乙方（即被告）
    提供身分證、戶口名簿、員工識別證影本及在職證明正本確認為中華電信在職員
    工，並於中華電信股份有限公司開始發放員工可分配之股票時，負責自行繳納股
    款，並自股票發放（即乙方取得股票）作業日起算七日內將取得股票蓋妥印章等
    過戶資料交予甲方（即原告）」；第四條約定：「乙方承諾屆時股票轉讓交割需
    無條件配合，若有違反（含員工中途離職、退休），乙方需賠償甲方一切損失，
    包括甲方所支付申購之股款與本申購案有關之費用每張（壹仟股）以新台幣壹拾
    伍萬元整為賠償金額」。查中華電信業於八十九年十月二十七日開始發放員工承
    購之股票，依前揭約定，被告自應先行繳納股款取得股票，並於七日內將股票及
    過戶資料交給原告，俾便辦理過戶交割手續，詎被告竟遲不履約，原告遂於八十
    九年十二月十九日以存證信函請求被告給付違約金共七十五萬元，惟被告仍未履
    行等情，業據提出股票買賣契約書（包含證明書、股票轉讓契約書、保管條、切
    結書、股票讓渡附帶約定書、中華電信員工在職證明書、印鑑證明書、全戶戶籍
    謄本、員工識別證及身分證）、光復郵局第一一二號存證信函可證，復經本院函
    查中華電信查明無訛，有該公司九十年六月四日信政三字第90A4200284號函及所
    附文件在卷足佐，被告對於原告所提上開證物之真正及其迄今尚未將買賣之系爭
    股票交予原告乙情亦不爭執，僅辯稱：伊不認識原告，既不曾與原告簽訂系爭股
    票轉讓合約書，也未將股票賣予原告；又中華電信目前釋股尚未完成，僅發放員
    工先行依優惠價格購買股票最多七百股，與合約書所稱發放員工分配股票之情形
    並不相同云云。故本件爭點有二：其一為由被告先出具已簽名之股票買賣契約書
    ，經訴外人張滿豐等人等輾轉經手後，由原告在上簽名之買賣契約已否成立否？
    其二為中華電信於八十九年十月二十七日開始發放員工承購之股票之舉，是否即
    屬前開合約書所稱「開始發放員工可分配之股票」之情事？以下即分敘之：
四、按當事人互相表示意思一致者，無論為明示或默示，契約即為成立；當事人就標
    的物及其價金互相同意時，買賣契約即為成立，民法第一百五十三條第一項、第
    三百四十五條第二項分別定有明文。又契約固須當事人互相表示意思一致始能成
    立，但所謂互相表示意思一致，並不限於當事人間直接為之，其由第三人為媒介
    而將各方互為之意思表示從中傳達因而獲致意思表示一致者，仍不得謂契約並未
    成立（最高法院六十八年台上字第一五○四號判例意旨參照）。按被告固否認曾
    與原告簽立系爭股票買賣契約云云，惟其對於原告所提出之股票買賣契約書及所
    附律師見證函、保管條、切結書之真正均不爭執，且查證人張滿豐、曾祥宏等人
    （均屬原告之前各經手系爭股票買賣合約書之人）已分別到場結證被告或其前手
    所販售者為股權，並因此而有上開股票轉讓合約書之簽訂及交付，又其等於經手
    之際係取得每一股五元不等之利差等語（參本院九十年三月五日言詞辯論筆錄，
    而上開證言，已為被告所不爭執），參以於原告在前開合約書簽名之前，前開合
    約書雖迭歷多人經手，然其上甲方即買受人處仍屬空白各情，是由上可知本件交
    易型態，係由賣方即被告先行填具擬定之股票買賣契約相關資料（買賣標的物及
    價金均已特定），惟預留買方部分為空白，透過第三人媒介向不特定人提出要約
    ，俟媒介者找著買方簽立契約時，應認雙方已就系爭買賣標的物及價金互相同意
    ，買賣契約即為成立，故證人張滿豐、曾祥宏等人均不過係居於中間介紹者之地
    位，為圖得介紹費而有仲介系爭股票轉讓合約之行為而已，然本件買賣當事人，
    當係存在於兩造之間無疑，故被告抗辯指稱兩造非本件股票權利買賣交易之當事
    人云云，即難採取。何況以被告已逾不惑之年，並於中華電信公司服務甚久，有
    該公司員工在職證明書及被告之全戶戶籍謄本、員工識別證、身分證可按，自具
    一般社會交易經驗及能力無疑，觀其既於前述股票買賣契約書上即包含證明書、
    股票轉讓契約書、保管條、切結書股票讓渡附帶約定書均簽名並蓋用印鑑章，而
    獨留買方處空白，並未填入證人張滿豐之姓名，衡諸常情，當認其僅以證人張滿
    豐等人為媒介者之地位，俟媒介者尋獲有意洽購者願具名簽立契約之際，始合意
    成立系爭股票權利買賣契約，尚難認其真意係將股票出售予證人張滿豐，否則無
    異置前開合約書、保管條、切結書等私文書有關賣方、買方記載明文於不顧。是
    知未於契約上具名之證人張滿豐、曾祥宏等人指稱本件係被告「讓渡」股票權利
    予其等云云，無非事後附和被告之言語，既與事實不符，其等此部分陳述要難採
    取。因此被告事後辯稱與原告間並未成立系爭中華電信股票權利買賣契約云云，
    要非可採。
五、次查當事人得約定債務人於債務不履行時，應支付違約金。違約金，除當事人另
    有訂定外，視為因不履行而生損害之賠償總額。其約定如債務人不於適當時期或
    不依適當方法履行債務時，即須支付違約金者，債權人除得請求履行債務外，違
    約金視為因不於適當時期或不依適當方法履行債務所生損害之賠償總額，民法第
    二百五十條定有明文。查就兩造所締結之前開合約書第四條所載賠償金額，雖無
    違約金之明文，然其性質既為於被告違約需賠償原告一切損失（含原告所支付申
    購之股款與本件申購事宜有關之費用）之預定數額，當為因債務不履行而生損害
    賠償總額之預定，則原告主張前開賠償依據其法律性質損害賠償預定額之違約金
    等語（本院九十年三月二十六日言詞辯論筆錄），自屬有據。考諸依兩造所簽訂
    股票轉讓合約書第二條約定：「乙方（即被告）提供身分證、戶口名簿、員工識
    別證影本及在職證明正本確認為中華電信在職員工，並於中華電信股份有限公司
    開始發放員工可分配之股票時，負責自行繳納股款，並自股票發放（即乙方取得
    股票）作業日起算七日內將取得股票蓋妥印章等過戶資料交予甲方（即原告）」
    ；第四條約定：「乙方承諾屆時股票轉讓交割需無條件配合，若有違反（含員工
    中途離職、退休），乙方需賠償甲方一切損失，包括甲方所支付申購之股款與本
    申購案有關之費用每張（壹仟股）以新台幣壹拾伍萬元整為賠償金額」等文義，
    可知自中華電信開始發放員工可分配之股票時起，被告即需配合進行股票轉讓交
    割之事宜，揆諸中華電信業於八十九年十月份辦理第一次國內釋股，並配合辦理
    一次員工認股，於同年十月十二日至十六日辦理繳款，並於十月二十七日該公司
    股票上市當日發放等情，為兩造所不爭，復經本院向中華電信公司查明屬實，有
    該公司九十年六月四日信政三字第90A4200284號函在卷可稽，因此被告空言抗辯
    ，徒謂中華電信目前釋股尚未完成，合約書所稱股票發放日尚未開始，即為臨訟
    飾卸，不足採取。則參酌上開說明，被告依約應自中華電信公司開始發放員工可
    分配股票時，即需負責取得系爭出售股票並過戶交予原告，詎被告屆期未依約履
    行，迄今仍未交付約定之標的物，顯已構成給付遲延之債務不履行情事，是依上
    說明，被告自應依據前開股票轉讓合約書第四條之約定，以承購張數五張、每張
    十五萬元計算，請求被告給付違約金七十五萬元（計算方法：150000元×5張
    =750000元）之違約金。是原告此部分主張，即屬有據。
六、又原告雖於起訴時主張主張其曾寄發光復郵局第一一二號存證信函要求被告依約
    賠償七十五萬元，復於本院九十年三月二十六日言詞辯論期日主張依民法第二百
    五十四條之規定解除兩造契約云云。但查債權人非因債務人遲延給付當然取得契
    約解除權，必定相當期限催告其履行，如於期限內不履行時，始得解除契約，此
    觀民法第二百五十四條之規定自明（最高法院三十一年上字第二八四○號判例要
    旨參考）。查本件原告所為前開寄發存證信函之催告舉止，不過係主張被告違約
    要求其賠償違約金，並非定相當期限催告被告履行給付中華電信五張股票之義務
    ，又其於本院上開期日言詞解除兩造契約之行為，又無主張定相當期限催告其履
    行之意思，則被告縱於中華電信股票之交付應負遲延責任，而原告所為解除契約
    之意思表示，究不能發生效力，是原告此部分陳述，即屬無據。
七、又查，原告雖併為法定遲延利息之請求，然查違約金如為損害賠償約定之性質，
    則應視為就因遲延所生之損害，業已依契約預定其賠償，不得更請求遲延利息賠
    償損害，此經最高法院六十二年度台上字第一三九四號判決載有明文。查本件兩
    造約定之違約金既為損害賠償之預定總額已如前述，核其性質應視為因遲延所生
    之損害已依契約預定其賠償，何況本件兩造契約未經合法解除有如前述，是綜上
    各節，原告自不得更請求遲延利息賠償損害，因此原告主張：被告應併負給付原
    告自八十九年十月二十七日起至清償日止，按年息百分之五計算之利息一節，即
    無依據。
八、從而，原告依民法第二百五十條及兩造所簽訂系爭股票轉讓合約書之規定，請求
    被告給付違約金七十五萬元，洵屬正當，應予准許。其逾此部分之請求則無理由
    ，應予駁回。又參照民事訴訟費用法第五條第二項之規定，有關遲延利息之部分
    既不計入訴訟標的價額之計算範圍，則本件原告此部分請求縱經本院判決敗訴，
    惟其給付違約金之主張既為全部有理由，則本院認為比諸前開說明，本件應由被
    告負擔全部之訴訟費用始為適當。
九、本件事證已臻明確，兩造其餘主張陳述及所提之證據，均毋庸再予審酌，併此敘
    明。
十、結論：本件原告之訴一部為有理由，一部為無理由，依民事訴訟法第七十九條但
    書，判決如主文。
中      華      民      國    九十    年      八      月     十  六     日
                                    民事第一庭法      官  蕭胤瑮
右為正本係照原本作成。
如對本判決上訴，須於判決送達後廿日內向本院提出上訴狀。
中      華      民      國    九十    年      八      月     十  六     日
                                              法院書記官  方美雲


司法院資訊處製作；財團法人民間司法改革基金會備份。
